【裁判字號】    96,上更(一),438
【裁判日期】    970520
【裁判案由】    違反藥事法等
【裁判全文】
臺灣高等法院臺南分院刑事判決     96年度上更(一)字第438號
上  訴  人
即  被  告  乙○○
                      9號
選任辯護人  吳信賢  律師
上列上訴人因違反藥事法等案件，不服臺灣臺南地方法院九十三
年度訴字第一一四號中華民國九十三年八月十八日第一審判決（
起訴案號：臺灣臺南地方法院檢察署九十二年度偵字第一三一號
），提起上訴，本院判決後，經最高法院發回更審，本院判決如
下：
    主  文
原判決關於乙○○部分撤銷。
乙○○共同連續製造偽藥，處有期徒刑貳年陸月。扣案之如附表
一所示之物品均沒收。
    事  實
一、乙○○明知未經核准，不得擅自製造及販賣藥品，均未取得
    製造業藥商許可執照及藥品許可執照。緣鄭博文（業經判處
    有期徒刑壹年，緩刑肆年確定）於民國（下同）八十七年五
    月二十六日因繼承其父鄭尊仁之遺產，而成為設於臺南縣柳
    營鄉○○村○○路○段二０一號「德和製藥廠」之負責人，
    並取得德和製藥廠所屬經行政院衛生署核准之「德和還少丹
    丸」衛署成製字第０一一八七五號執照、「德和如意膏」衛
    署成製字第０一一０六八號等藥品許可證後，旋即將「德和
    製藥廠」閒置，未從事藥品之製造。詎乙○○、洪淑美（業
    經判處有期徒刑壹年陸月，緩刑伍年確定）竟共同基於製造
    及販賣偽藥之概括犯意聯絡，自八十七年六月起，向知悉上
    情而基於幫助犯意之鄭博文，以每月新台幣（下同）二萬五
    千元不等之金額，租用「德和製藥廠」廠房及所屬之「德和
    還少丹丸」、「德和如意膏」等藥品許可證後：
(一)、乙○○、洪淑美連續在「德和製藥廠」內，未經主管機關之
    行政院衛生署核准，擅自製造「德和還少丹丸」及「德和如
    意膏」之偽藥。
(二)、乙○○、洪淑美又承前製造偽藥之概括犯意聯絡，自九十一
    年間起，在德和製藥廠內，分別添加「Ｓｉｌｄｅｎａｆｉ
    ｌ」及其類緣物之西藥成分於「久龍還少丹丸」（即將「德
    和還少丹丸」添加西藥及他物）；並添加「Ｄｉｐｈｅｎｈ
    ｙｔｄｒａｍｉｎｅ」之西藥成分於「舒筋活血酸痛布」（
    即將「德和如意膏」添加西藥及他物），明知未經核准，擅
    自製造偽藥，並將上開「久龍還少丹丸」、「舒筋活血酸痛
    布」等偽藥，連續販售予不知情之陳順盛（另經臺灣高等法
    院高雄分院判決無罪確定）。
(三)、乙○○、洪淑美復本於前開犯意，於九十二年一月九日，在
    德和製藥廠內，在「德和還少丹丸」及深褐色不知名藥丸內
    ，加入「Ｓｉｌｄｅｎａｆｉｌ」及其類緣物之西藥成分，
    明知未經核准，擅自連續製造偽藥。
(四)、嗣於附表一所示之時、地，分別經警扣得乙○○、洪淑美所
    製造之偽藥，及其等所有供製造偽藥所用之器材及物品（詳
    如附表一所示）。
二、案經臺灣屏東地方法院檢察署呈請臺灣高等法院檢察署移轉
    臺灣臺南地方法院檢察署及臺南縣警察局新營分局報告臺灣
    臺南地方法院檢察署檢察官偵查起訴。
    理  由
壹、證據能力方面：
一、按被告以外之人於審判外之言詞或書面陳述，除法律有規定
    者外，不得作為證據，刑事訴訟法第一百五十九條第一項定
    有明文。本件證人丁○○、丙○○、甲○○等人於警詢中所
    為之言詞陳述，為被告以外之人於審判外之陳述，不得作為
    證據。
二、被告以外之人於檢察事務官、司法警察官或司法警察調查中
    所為之陳述，與審判中不符時，其先前之陳述具有較可信之
    特別情況，且為證明犯罪事實存否所必要者，得為證據。刑
    事訴訟法第一百五十九條之二定有明文。經查，證人丙○○
    、吳國秀二人於警詢中所為之陳述，與其等於本院更一審、
    原審中不符，因法院審理時離案發時間久遠，記憶較易模糊
    ，且容易受被告之影響而為迴護不實之陳述，而其於警詢時
    之供述距案發未久，有關案發經過之記憶自較嗣後審理時清
    晰，其就有關案發經過之細節部分所為之供述，較諸其嗣於
    法院審理時之證述，自具有較可信之特別情況，且其警詢中
    之供述為證明被告等人犯罪事實存否所必要，依上開規定，
    證人丙○○、吳國秀二人於警詢中所為之陳述，應得採為證
    據。
三、被告以外之人於審判外之陳述，經當事人於審判程序同意作
    為證據，法院審酌該言詞陳述或書面陳述作成時之情況，認
    為適當者，亦得為證據。當事人、代理人或辯護人於法院調
    查證據時，知有刑事訴訟法第一百五十九條第一項不得為證
    據之情形，而未於言詞辯論終結前聲明異議，視為有前項之
    同意，刑事訴訟法第一百五十九條之五定有明文。查，被告
    乙○○之辯護人除對於證人丁○○、丙○○、甲○○等人於
    警詢中之陳述，認係審判外之陳述而屬傳聞證據，不具證據
    能力外，其他被告及公訴人於偵、審中提出及偵、審中所調
    取函查之各項具傳聞性質之證據資料，公訴人、被告乙○○
    於本院更一審審判程序中對於前述證據資料之證據能力，均
    沒有意見，且迄於言詞辯論終結前亦未聲明異議。本院審酌
    上開各項證據資料作成之情況，核無違法取證或其他瑕疪，
    且為證明本件犯罪事實所必要之重要關係事項，認為以之作
    為證據為適當，上開其他相關證據資料，自得採為證據。
貳、認定犯罪事實所憑之證據及理由：
一、訊據被告乙○○固坦承向同案被告鄭博文租用「德和製藥廠
    」之廠房及該藥廠經核准許可製造之「德和還少丹丸」、「
    德和如意膏」等藥品許可證後，在該處製造「久龍還少丹丸
    」、「舒筋活血酸痛布」等藥品之事實不諱。惟矢口否認有
    添加「Ｓｉｌｄｅｎａｆｉｌ」及其類緣物之西藥成分於「
    久龍還少丹丸」及添加「Ｄｉｐｈｅｎｈｙｔｄｒａｍｉｎ
    ｅ」之西藥成分於「舒筋活血酸痛布」等行為，辯稱：因我
    曾幫丁○○研磨久龍粉，而久龍粉曾經台北市衛生局檢驗出
    含有西藥成分，所以德和製藥廠所生產之藥品可能因此而有
    交叉污染之情形云云。
二、經查：
(一)、被告乙○○於偵查中供稱：「（柳營路德和製藥廠是何人的
    ？）是鄭博文的，藥品許可執照是鄭博文，而八十二年間至
    今，我是向鄭博文租的」；「（你們向鄭博文租廠房有多久
    ？）自八十二年開始，我們是整廠向鄭博文的父親（租），
    他父親死後，就向鄭博文（租），是包括製藥機器，我事後
    也有自己購買磨粉機，租金是每月二萬五千元」；「（你本
    身有無藥品的製造執照及藥品之許可執照？）沒有，我是向
    鄭博文租的」；「（你既未有製造執照，為何製造？）我不
    是專業製造人，我是僱用藥師製造」、「藥品許可執照為德
    和藥廠所有」等語明確（見臺灣臺南地方法院檢察署九十二
    年度營偵字第一三一號偵查卷九十二年一月二十八日偵訊筆
    錄、九十二年六月十八日偵訊筆錄），並有同案被告鄭博文
    之製造藥商許可執照影本一紙及房屋租賃契約書影本一份、
    行政院衛生署所核發德和還少丹丸之衛署成製字○一一八七
    五號藥品許可證、德和如意膏衛署成製字第○一一○六八號
    藥品許可證影本各一紙在卷可稽，足證被告鄭博文名義上固
    為德和製藥廠之負責人，然其已將該德和製藥廠之機器、房
    屋及藥品製造執照、藥品許可執照以出租之方式，由被告乙○○承租，並由被告乙○○負責管理德和製藥廠之實際運作
    ，應堪認定。
(二)、證人即被告乙○○所僱用之藥師吳鳳龍於原審審理時亦證稱
    ：「（有無常至德和製藥廠監製、指導？）很少，只有出狀
    況的時候才去」，「（擔任德和製藥廠之藥師，須負責何工
    作？）主要是確認藥廠之藥材及處方，生產之過程原則上也
    要監製，但是實際上不太可能這樣做」，「（實際上有無全
    程參與製藥過程？）理論上我必須要全程監製，但是實際上
    沒有全程監製」，「（多久會去一次？）幾個月會去一次，
    是去確認德和製藥廠之製藥處方」等語明確（見原審卷第一
    ０八至一一０頁），經核與證人甲○○於原審所證稱：「（
    吳鳳龍有無到德和製藥廠指導過如何製藥？）有，但是我們
    大部分都是由乙○○指導」等語（原審卷第一０四、一０五
    頁）；證人丙○○證稱：「（吳鳳龍多久去上一次班？）我
    不常看到他，我印象中一個月也看不到他一次」等語大致相
    符（原審卷第一０一頁），顯見證人丙○○、吳鳳龍、甲○○於原審所為之證述內容與事實相符而屬可信，亦足證證人
    吳鳳龍並未全程監製德和製藥廠製造藥品之行為，而是幾個
    月才至德和製藥廠一次甚明。準此可見，「德和製藥廠」乃
    係被告乙○○經營，並由被告乙○○實際負責廠房製藥及業
    務之運作，應無疑義。
(三)、證人丁○○於本院更一審審理時到庭證稱：「（你進口九龍
    粉他（指被告乙○○）不必再去加任何的東西？）應該是不
    用。」；「（久龍還少丹丸只要九龍粉去做就可以？）那是
    藥廠，他有他的處方，跟這個沒有關係。」；「（等於是你
    的久龍粉加上他的處方對不對？）他作九龍還少丹丸是要按
    照藥廠的規定作。」；「（九龍粉之外還有無別的藥的存在
    ？）九龍粉是我的。」；「（那其他的藥呢？）那是他的。
    」；「（也就是說你的九龍粉加上他的其他什麼藥你不知道
    ？）是。」；「（之後製成九龍還少丹丸，由你負責銷售？
    ）也不是這樣，九龍兩字我有註冊冠上九龍二字而已，至於
    還少丹丸怎麼作我不知道。」；「（是否你去銷售的？）是
    我事後去找屏東那個賣的。」；「（你提議由陳順盛去賣的
    ？）是，起先是他們去賣，但是後他們兄弟的款項不清楚，
    才換我去。」；「（你在製作久龍還少丹丸的時候，成份中
    有無加入其他沒有經過核准的西藥的成份？）應該沒有。」
    等語（本院更一審卷第七一至七二頁）足證丁○○僅提供九
    龍粉供被告乙○○製造九龍還少丹丸，至於後續製造過程中
    乙○○是否加入含「Ｓｉｌｄｅｎａｆｉｌ」及其類緣物之
    西藥成分，不得而知。而被告乙○○又無法舉證證明證明丁○○提供之九龍粉確含有「Ｓｉｌｄｅｎａｆｉｌ」及其類
    緣物之西藥成分。且丁○○因本件違反藥事法案件，經檢察
    官提起公訴認其有涉犯藥事法第八十二條第一項製造偽藥罪
    、第八十三條第一項販賣偽藥罪及刑法第二百十六條、第二
    百十一條之行使偽造公文書罪嫌，業經原審判處無罪確定在
    案，足證被告乙○○辯稱伊曾幫丁○○研磨久龍粉，而久龍
    粉曾經台北市衛生局檢驗出含有西藥成分，所以德和製藥廠
    所生產之藥品可能因此而有交叉污染之情形云云，並不可採
    。況被告乙○○向鄭博文租用「德和製藥廠」之廠房後，有
    關藥品之製造，係由乙○○實際負責運作，已如前述，故本
    件經查扣之「久龍還少丹丸」檢驗出添加「Ｓｉｌｄｅｎａ
    ｆｉｌ」及其類緣物之西藥成分，應可認定係被告乙○○所
    為無疑。
三、被告乙○○另辯稱：伊係向鄭博文租用「德和製藥廠」之廠
    房及該藥廠經核准許可製造之「德和還少丹丸」、「德和如
    意膏」等藥品許可證後，在該處製造「久龍還少丹丸」、「
    舒經活血酸痛布」等藥品，縱認伊為實際負責人，但未經向
    主管機關辦理負責人變更登記，並不構成違反藥事法第二十
    條第一款之規定等語。按藥事法第二十條第一款規定：「未
    經核准，擅自製造者」，同條第二款規定：「所含有效成分
    之名稱，與核准不符者」，為本法所稱之偽藥。經查：「有
    關未領有製造藥商許可執照及藥品許可證者，而向他人租借
    廠房、執照及許可證所製售之藥品，因係未經核准擅自製造
    ，核屬違反藥事法二十條第一款之規定」，行政院衛生署九
    十二年七月十七日署授藥字第○九二○○○一三八五號函可
    資憑佐（見臺灣臺南地方法院檢察署九十二年度營偵字第一
    三一號偵查卷第八五頁）。綜上所述，被告乙○○向基於幫
    助犯意之鄭博文，租用「德和製藥廠」廠房及所屬之「德和
    還少丹丸」、「德和如意膏」等藥品許可證，連續在「德和
    製藥廠」內，未經主管機關之行政院衛生署核准，擅自製造
    「德和還少丹丸」及「德和如意膏」（即事實(一)部分），應
    係屬違反藥事法第二十條第一款之製造偽藥之犯行，洵堪認
    定。至於行政院衛生署中醫藥委員會九十六年十二月二十日
    衛中會藥字第0960013463號函覆稱：「三、另有關藥廠負責
    人變更之相關規定於藥事法第二十七條至三十二條及藥事法
    施行細則第十五條至十七條，製藥廠之負責人變更時，應備
    齊證件至所在地衛生局辦理，若僅變更負責人未向主管機關
    辦理變更登記，尚不構成藥事法第二十條第一款之製造偽藥
    」等情（本院更一審卷第五十四頁）與上述被告乙○○係未
    領有製造藥商許可執照及藥品許可證者，而向他人租借廠房
    、執照及許可證所製售之藥品，因係未經核准擅自製造，而
    違反藥事法二十條第一款之規定有別。故被告乙○○向他人
    租用廠房、執照及許可證所製售之藥品，因係未經核准擅自
    製造，揆諸前開說明，應認違反藥事法第二十條第一款製造
    偽藥之規定。
四、被告乙○○之辯護人另為被告辯護稱：依照行政院衛生署中
    醫藥委員會衛中會藥字第九一Ｏ一四九五Ｏ號函稿允許藥膠
    布添加「Ｄｉｐｈｅｎｈｙｔｄｒａｍｉｎｅ」成分云云。
    惟查，上開衛生署函稿係為函知台灣區中藥工業同業公會藥
    品許可證處方中添加「Ｄｉｐｈｅｎｈｙｔｄｒａｍｉｎｅ
    」應執行該成分之ＨＰＬＣ含量測定。至於該會九十六年十
    二月二十日以衛中會藥字第0960013463函釋案內產品「舒經
    活血酸痛布（即將德和如意膏添加「Diphenhydramine」）
    未經核准，擅自製造，並添加「Diphenhydramine」，屬藥
    事法第二十條第一款之偽藥，前後兩函內容並無牴觸等語，
    有九十七年三月二十一日行政院衛生署中醫藥委員會衛中會
    藥字第0970002113號函附卷可稽。（本院更一審卷第一Ｏ一
    頁）故被告辯護人辯護稱藥膠布添加「Ｄｉｐｈｅｎｈｙｔ
    ｄｒａｍｉｎｅ」成分，係經行政院衛生署允許，而無不構
    成違反藥事法製造偽藥之行為云云，並不可採。
五、扣案之「德和還少丹丸」經檢驗含有「Ｓｉｌｄｅｎａｆｉ
    ｌ成分」；「舒筋活血酸痛布」有「添加Ｄｉｐｈｅｎｈｙ
    ｔｄｒａｍｉｎｅ成分」，有臺南縣警察局新營分局九十二
    年三月二十七日營警刑字第○九二○○○七二八五號函附之
    行政院衛生署藥物食品檢驗局九十二年二月二十四日藥檢參
    字第○九二九二○一五八九號及九十一年八月三十日藥檢參
    字第０九一九一一四八０一號檢驗成績書、臺南縣衛生局藥
    物檢查現場紀錄表影本二十二紙可稽（見臺灣臺南地方法院
    檢察署九十二年度營偵字第一三一號偵查卷第四四頁及臺灣
    屏東地方法院檢察署九十一年度偵字第五六八四號偵查卷第
    七、八頁）。且參以，行政院衛生署並以九十三年四月十四
    日署授藥字第○九三○○○一六○三號函釋：「本署藥物食
    品檢驗局九十一年八月三十日及九十二年二月二十四日之檢
    驗成績書，未就各該檢體所檢出之Ｓｉｌｄｅｎａｆｉｌ成
    分檢驗其含量乙節，因依藥事法第二十條第一款及第二款之
    規定，該案既已構成偽藥之情事，且參以，故無須再就所檢
    出之成分予以定量」等語（原審卷第五九頁），足證被告乙○○未領有執照而擅自製造之「德和還少丹丸」、「久龍還
    少丹丸」，「舒筋活血酸痛布」、「德和如意膏」，均屬藥
    事法第二十條第一款、第二款之偽藥，殆無疑義。
六、再參以，被告乙○○經以證人之身分，於原審中接受交互詰
    問時亦證稱：「（當時是否知道由久龍還少丹丸改為德和還
    少丹丸是違法的？）一般更改藥名，衛生署都會核准，我只
    是少了變更名稱的這個手續」，「（德和還少丹丸與久龍還
    少丹丸有何不同？）沒有不同，藥品內容都一樣」等語明確
    （見原審卷第一六五、一六六頁）。再者，久龍還少丹丸未
    曾經行政院衛生署核准該品名之藥品許可證乙節，復有行政
    院衛生署九十二年七月十七日署授藥字第○九二○○○一三
    八五號函附卷可參（臺灣臺南地方法院檢察署九十二年度營
    偵字第一三一號偵查卷第八五頁）。而被告乙○○亦自承：
    「舒筋活血酸痛布」即為「德和如意膏」，「久龍還少丹丸
    」即為「德和還少丹丸」等語在卷，經核德和製藥廠並無舒
    經活血酸痛布之製造許可證，而僅有行政院衛生署就德和如
    意膏發給之藥品許可證，有行政院衛生署八十八年七月十二
    日核發之衛署成製字第○一一○六八號藥品許可證影本、行
    政院衛生署九十一年十月二十四日衛署藥字第○九一○○六
    五五五三號函影本各一份在卷足考（見臺南縣警察局新營分
    局警卷第十二、十三頁）。綜上所陳，益見「德和還少丹丸
    」即為「久龍還少丹丸」，「德和如意膏」即為「舒筋活血
    酸痛布」，至為明顯。故被告乙○○既於「德和還少丹丸」
    及「德和如意膏」分別添有西藥成分，而製成「久龍還少丹
    丸」及「舒筋活血酸痛布」，自屬偽藥，應無疑義。
七、被告乙○○於原審審理時另供稱：「（在陳順盛藥局查扣到
    德和製藥廠」所出具之估價單，包括「久龍還少丹丸」及「
    舒筋活血酸痛布」之估價單有無意見？）估價單是我們出的
    沒有錯」等語無訛（原審卷第一六七至一六九頁），並有估
    價單影本一紙在卷可考（臺灣屏東地方法院檢察署九十一年
    度偵字第五六八四號偵查卷第四頁背面），而上揭估價單影
    本一紙內，復載明係陳順盛所經營之友聲參藥行，且有臺南
    縣衛生局九十一年九月二十四日衛藥字第○九一○○二九三
    二一號函在卷足參，顯見「舒筋活血酸痛布」及「久龍還少
    丹丸」之偽藥，係由德和製藥廠販賣予陳順盛，至為明顯，
    而被告乙○○既係實際管理德和製藥廠之人，已如前述，益
    徵被告乙○○確係明知為偽藥而販賣予陳順盛，要屬無疑。
八、參酌上情相互以觀，被告乙○○於九十一年間在德和製藥廠
    內，分別添加「Ｓｉｌｄｅｎａｆｉｌ」及其類緣物之西藥
    成分於「久龍還少丹丸」；並添加「Ｄｉｐｈｅｎｈｙｔｄ
    ｒａｍｉｎｅ」之西藥成分於「舒筋活血酸痛布」而製成偽
    藥，並於九十二年一月九日，在德和製藥廠內，在「德和還
    少丹丸」及深褐色不知名藥丸內，加入與核准成分不符之「
    Ｓｉｌｄｅｎａｆｉｌ」及其類緣物之西藥成分，而連續製
    造偽藥；復本於販賣偽藥之犯意聯絡，將上開「久龍還少丹
    丸」、「舒筋活血酸痛布」偽藥，連續販售予不知情之陳順
    盛及丁○○等犯行（即事實(二)及(三)部分），事證明確，亦堪
    認定。
九、此外，復有現場查獲之照片二十二幀，及附表一所示之偽藥
    及製藥器材扣案可證。從而，本案事證明確，被告乙○○前
    揭所辯，顯係臨訟諉責飾卸之詞，不足採信，犯行堪以認定
    。
參、論罪科刑之理由：
一、新舊法之比較：
(一)、刑法部分：
  (1)被告行為後，刑法相關規定已於九十四年二月二日修正公布
    ，並同自九十五年七月一日施行。按同於九十五年七月一日
    修正施行之刑法第二條規定，乃係關於新舊法比較適用之準
    據法，其本身無關行為可罰性要件之變更，故於九十五年七
    月一日前揭法律修正施行後，如有涉及比較新舊法之問題，
    即應逕依修正後刑法第二條第一項規定，為「從舊從輕」之
    比較（參見最高法院九十五年度第八次刑事庭會議決議意旨
    ）。茲分述如下：
    被告二人均係共同實施本件罪行之人，無論依修正前第二
      十八條或修正後第二十八條之規定，均成立共同正犯，並
      無所謂有利或不利之情形，均無適用修正後刑法第二條第
      一項規定比較新舊法適用之問題。
    按行為後法律修正，致行為時與裁判時之法律規定不同，
      而有刑法第二條第一項行為後法律變更之情形者，應比較
      新舊法，依「從舊從輕」之法則，適用最有利於行為人之
      法律，又所稱「法律變更」應係指刑罰法律變更，即犯罪
      構成要件或處罰之內容變更，或「罪」「刑」雖未變更，
      但因法條修正結果，使刑罰之實質內容發生變動而輕重之
      別者而言。被告行為後，於九十四年一月七日修正，同年
      二月二日公布，九十五年七月一日修正施行之新刑法，已
      刪除第五十六條連續犯之規定，原屬連續犯之數個犯罪行
      為，依新法應論以數罪，併合處罰之，而依修正前之刑法
      第五十六條規定，則論以裁判上一罪，顯然罪刑之處罰內
      容發生變動，此部份之修正，自屬法律變更，應有新舊法
      之比較適用，經比較新舊法結果，以舊法較有利於行為人
      ，依刑法第二條第一項前段規定，應依修正前刑法第五十
      六條連續犯規定，論以一罪，併加重其刑。
    本件被告所犯製造偽藥罪及販賣偽藥罪（詳如後述），二
      罪間具有牽連犯之關係，依修正前即行為時之規定，應從
      一重之製造偽藥罪處斷；依修正後之刑法既已刪除牽連犯
      之規定，則所犯上述二罪應依數罪併罰之規定分論併罰。
      比較新舊法之規定，修正後之規定並非較有利於被告，依
      刑法第二條第一項之規定，應適用行為時之法律，即適用
      修正前刑法第五十五條牽連犯之規定，從一重之製造偽藥
      罪處斷。
(二)、藥事法部分：
    查，本件被告最後犯罪行為時間係九十二年一月九日，按藥
    事法於被告犯罪行為後，雖曾分別於九十二年二月六日及九
    十三年四月二十一日修正，惟關於藥事法第八十二條及第八
    十三條之規定，九十二年二月六日修正前後並未變更，於九
    十三年四月二十一日始有修正變更，茲比較九十三年四月二
    十一日修正前後之規定，九十三年四月二十一日修正前之藥
    事法第八十二條第一項規定：「製造或輸入偽藥或禁藥者，
    【處七年以下有期徒刑，得併科新臺幣十五萬元以下罰金】
    。」；藥事法第八十三條第一項規定：「明知為偽藥或禁藥
    ，而販賣、供應、調劑、運送、寄藏、牙保、轉讓或意圖販
    賣而陳列者，【處五年以下有期徒刑，得併科新臺幣十萬元
    以下罰金】。」，而九十三年四月二十一日修正後，藥事法
    第八十二條第一項則規定：「製造或輸入偽藥或禁藥者，【
    處十年以下有期徒刑，得併科新臺幣一千萬元以下罰金】。
    」；藥事法第八十三條第一項規定：「明知為偽藥或禁藥，
    而販賣、供應、調劑、運送、寄藏、牙保、轉讓或意圖販賣
    而陳列者，【處七年以下有期徒刑，得併科新臺幣五百萬元
    以下罰金】。」，是被告於九十二年一月九日最後犯罪行為
    後，法律有變更自應依刑法第二條比較適用，依前揭藥事法
    第八十二條第一項及第八十三條第一項，其九十三年四月二
    十一日修正前後之規定予以比較，以修正前之刑度罰金部分
    較輕，而有利於被告，是以應依刑法第二條第一項但書，適
    用行為時之法律即九十三年四月二十一日修正前之規定。
二、核被告乙○○所為，係犯藥事法第八十二條第一項製造偽藥
    罪及第八十三條第一項販賣偽藥罪。
三、按共同正犯間，非僅就其自己實施之行為負其責任，並在犯
    意聯絡之範圍內，對於他共同正犯所實施之行為，亦應共同
    負責；且共同正犯之意思聯絡，不限於事前有所協議，其於
    行為當時，基於相互之認識，以共同犯罪之意思參與者，亦
    無礙於共同正犯之成立，最高法院三十二年上字第一九○五
    號、七十三年臺上字第一八八六號判例可資參照。又以自己
    共同犯罪之意思，參與實施犯罪構成要件以外之行為，或以
    自己共同犯罪之意思，事先同謀，而由其中一部分人實施犯
    罪之行為者，均為共同正犯；而共同正犯間，非僅就其自己
    實施之行為負其責任，並在犯意聯絡之範圍內，對於他共同
    正犯所實施之行為，亦應共同負責，司法院大法官會議釋字
    第一○九號解釋、最高法院三十二年度上字第一九○五號判
    例亦可資參照。查，證人丙○○於警詢時證稱：「（向誰支
    領薪水？）向老闆娘洪淑美領薪水」，「老闆叫乙○○」；
    「（洪淑美鄉藥廠擔任何職位？）她是老闆娘，平時藥廠都
    是老闆娘洪淑美在負責打理」；「乙○○負責選購藥材，指
    示碾成中藥粉，再由乙○○及洪淑美製成藥品」等語（見臺
    南縣警察局新營分局警卷九十二年一月九日警詢筆錄），與
    證人吳國秀於警詢時亦證稱：「製藥工作係由乙○○及洪淑
    美二人負責」等語大致相符。（見同卷同日筆錄）足證同案
    被告洪淑美既係負責發放薪水而管理廠內財務，顯見每月支
    付租金二萬五千元以向被告鄭博文租賃德和製藥廠之機器、
    房屋及藥品製造執照、藥品許可執照等諸節，被告洪淑美確
    係知情無訛，準此可見被告洪淑美既知悉被告乙○○無製造
    藥品之執照及許可證，而以租賃之方式向被告鄭博文承租，
    益證被告洪淑美對被告乙○○未經核准製造偽藥乙節，主觀
    上亦有犯意之聯絡，而推由被告乙○○製造、販賣偽藥，至
    為顯然。故被告乙○○就所犯藥事法第八十二條第一項製造
    偽藥罪及第八十三條第一項販賣偽藥罪，與同案被告洪淑美
    間有犯意聯絡及行為分擔，應論以共同正犯。
四、被告乙○○、洪淑美先後多次製造偽藥及販賣偽藥之行為，
    各行為緊接，方法相同，分別顯係基於概括犯意反覆為之，
    均為連續犯，應各依修正前刑法第五十六條之規定以一罪論
    ，並均加重其刑。
五、又被告乙○○、洪淑美所犯連續製造偽藥罪及連續販賣偽藥
    罪間，有方法、目的，行為、結果之牽連關係，依修正前刑
    法第五十五條之規定從一重之藥事法第八十二條第一項之製
    造偽藥處斷（九十三年四月二十一日修正前）。公訴意旨於
    證據並所犯法條內未載明各罪間之牽連關係，容有疏漏。
肆、撤銷改判之理由：
一、原審依上開事證，予以論罪科刑，固非無據，然查：
(一)、查本件被告最後犯罪時間係九十二年一月九日，按被告論罪
    科刑之藥事法第八十二條及八十三條規定，於被告犯罪行為
    後已有變更，已如前述，原審於九十三年八月十八日判決時
    ，未依刑法第二條第一項之規定予以比較適用，顯有違誤。
(二)、被告行為後，刑法相關規定已於九十四年二月二日修正公
    布，並同自九十五年七月一日施行。原判決未及比較刑法修
    正前後之規定而予以適用，容有未當。
(三)、又被告乙○○、洪淑美於「久龍還少丹丸」之包裝上行政院
    衛生署核准字號「內衛成製字第○○○七六三號」之行為，
    應不構成刑法第二百十六條、第二百十二條或第二百十一條
    之行使偽造特種文書或公文書罪（詳如後述），原判決認被
    告該部分行為，另係犯刑法第二百十六條、第二百十二條之
    行使偽造特種文書罪，尚有未合。
(四)、扣案之附表一編號８及９所示之製造偽藥器材，應依藥事法
    第八十八條之規定沒收（詳如後述），原判決逕依刑法第三
    十八條第一項第二款宣告沒收，亦有適用法則不當之違法。
二、被告上訴意旨，否認犯罪，指摘原判決有不當，雖非全有理
    由，然原判決既有前揭可議之處，自應由本院將原判決予以
    撤銷改判，以期適法。
(一)、爰審酌被告乙○○犯罪之動機、目的係貪圖不法利益，雖被
    告乙○○、洪淑美均係基於本案製造、販賣偽藥之主要地位
    ，然相較於被告乙○○而言，被告洪淑美之惡性稍輕，對行
    政院衛生署藥物管理之正確性及消費大眾用藥安全所生之危
    害頗為重大，且犯罪後矢口否認大部分之犯行，浪費司法資
    源極盡調查之能事等一切情狀，量處如主文第二項所示之刑
    ，以資儆懲。
(二)、按有罪之判決，關於主刑、從刑或刑之加重、減輕或免除等
    事項所適用之法律，除別有規定外，應本於統一性及整體性
    原則一體適用，其相關條文不能與主刑所適用之法律任意割
    裂，原判決既已依刑法第二條第一項比較新舊法之結果，而
    適用修正前貪污治罪條例第六條第一項第三款之舊法論處上
    訴人即被告罪刑，即應全部適用舊法，不能割裂而適用其他
    法律（最高法院八十六度台上字第七五五九號判決參照）。
    查藥事法第八十八條規定：「依本法查獲供製造、調劑偽藥
    、禁藥之器材，不問屬於犯人與否，沒收之。」，於九十二
    年二月六日及九十三年四月二十一日均未修正變更，自無比
    較而不同適用之問題。然本件被告之主刑既適用九十三年四
    月二十一日修正前之舊法規定，沒收（從刑）部分自應一體
    適用舊法之規定，先予敘明。又按刑罰乃國家對於犯罪之人
    ，以剝奪其私人法益之手段，所加之公法上制裁，其種類依
    刑法第三十三條、第三十四條之規定，有死刑、無期徒刑、
    有期徒刑、拘役、罰金五種主刑及褫奪公權、沒收二種從刑
    ；至於行政刑罰及行政秩序罰（狹義之行政罰），皆係為維
    持行政上之秩序，達成國家行政之目的，對於違反行政上義
    務者所科之制裁；兩者區別之標準，在於所生法律效果之不
    同，行政刑罰係對於違反行政法規所規定之行政義務者，科
    以刑法上所定刑名之處罰，若非以刑法上之刑名處罰者，即
    為行政秩序罰，如拘留、罰鍰、勒令歇業、沒入等；行政刑
    罰既以刑法上之刑名作為制裁之方法，依刑法第十一條前段
    之規定，應有刑法總則之適用，本質上屬於刑罰，故行政法
    上有刑罰之規定者，應屬特別刑法之範圍；一般刑罰及行政
    刑罰，屬於法院處斷之權限，由法院依刑事訴訟程序裁判之
    ，而行政秩序罰科罰之主體，通常為行政機關，僅少數例外
    ，例如依社會秩序維護法規定，影響人民權益較為重大之制
    裁如拘留及勒令歇業等，由地方法院之簡易庭裁罰。而藥事
    法第七十九條第一項規定：「查獲之偽藥或禁藥，沒入銷燬
    之」，上開沒入銷燬之規定，係列於藥事法第八章「稽查及
    取締」內，而非列於第九章之「罰則」，其性質應屬行政秩
    序罰，屬行政機關依行政程序科罰之權限，法院自不得越權
    於判決內諭知沒入銷燬（最高法院九十二年度台上字第二七
    一八號判決參照）。
  (1)扣案如附表一編號８藥布機及編號９藥品攪拌機，係供製造
    偽藥之器材，應依藥事法第八十八條之規定宣告沒收。
  (2)另扣案如附表一編號１至３、５至７所示之偽藥，依前揭最
    高法院九十二年度台上字第二七一八號判決意旨，雖不得逕
    依藥事法第七十九條第一項沒入銷燬，惟上開偽藥及附表一
    編號４所示之舒筋活血酸痛布包裝袋係被告乙○○所有，為
    供犯罪所用之物，且上開偽藥現已扣案，並未經行政主管機
    關沒入銷燬，本院自應依刑法第三十八條第一項第二款宣告
    沒收之。附表一編號１０之出貨單十一本，係被告乙○○所有
    供販賣偽藥所用之物，爰依刑法第三十八條第一項第二款宣
    告沒收之。
  (3)至附表二所示之上開扣案物品，並無積極證據證明構成犯罪
    （詳如後述），自非被告犯罪所用之物，亦非屬違禁物，爰
    不予宣告沒收，一併說明。
伍、不另為無罪之諭知部分
一、公訴意旨另略以：被告乙○○、洪淑美，自八十七年六月間
    起，共同基於偽造及行使偽造公文書之概括犯意聯絡，於「
    德和還少丹丸」、「德和如意膏」之外包裝盒上，連續偽造
    「德和製藥廠」所製造，衛生署核准字號「衛署成製字第○
    一一八七五號」、「衛署成製字第○一一○六八號」之公文
    書，並明知衛生署核准字號「內衛成製字第○○○七六三號
    」業已失效，竟共同基於偽造及行使偽造文書之概括犯意聯
    絡，在「久龍還少丹丸」偽藥之外包裝盒上，連續偽造已失
    效之衛生署核准字號「內衛成製字第○○○七六三號」之公
    文書後，販賣予不特定之他人，而連續行使偽造之公文書，
    均足生損害於衛生署藥物管理之正確性及消費大眾用藥之安
    全，因認被告乙○○涉有刑法第二百十六條、第二百十一條
    行使偽造公文書罪嫌等情。
二、按犯罪事實應依證據認定之，無證據不得推定其犯罪事實，
    刑事訴訟法第一百五十四條定有明文。認定不利於被告之事
    實，須依積極證據，苟積極證據不足為不利於被告事實之認
    定時，即應為有利於被告之認定，更不必有何有利之證據；
    又告訴人之告訴，本以使被告受刑事訴追為目的，故其陳述
    是否與事實相符，自應調查其他證據，以資審認，苟其所為
    攻擊之詞，尚有瑕疵，則在此瑕疵未予究明以前，即不能遽
    採為斷罪之基礎；且徵之刑事訴訟法上所謂認定犯罪事實之
    證據，係指足以認定被告確有犯罪行為之積極證據，其於訴
    訟上之證明，須於通常一般之人均不致有所懷疑，而得確信
    其為真實之程度，使得據為有罪之認定；事實之認定，應憑
    證據，如未能發現相當證據，或證據不足以證明，自不能以
    推測或擬制之方法，為裁判基礎；又刑事訴訟上證明之資料
    ，無論其為直接證據或間接證據，均需達於通常一般之人均
    不致有所懷疑，而得確信其為真實之程度，始得據為有罪之
    認定，若其關於被告是否犯罪之證明未能到達此程度，而有
    合理性懷疑之存在，致使無從形成有罪之確信，根據「罪證
    有疑，利於被告」之證據法則，即不得遽為不利被告之認定
    ；其以情況證據斷罪時，尤需基於該證據於直接關係上所可
    證明之他項情況事實，本乎推理作用足以確證被告有罪，方
    為合法，不得徒憑主觀上之推想，將一般經驗上有利被告之
    其他合理情況逕予排除，最高法院三十年上字第八一六號、
    二十九年上字第三一○五號、七十六年度台上字第四九八六
    號、四十年台上字第八六號、七十六年度台上字第四九八六
    號、三十二年度上字第六七號、六十一年台上字第三○九九
    號判例可資參照。
三、本件公訴人認被告乙○○涉有前揭犯嫌，無非係以德和還少
    丹丸、德和如意膏之外包裝盒上，有「德和製藥廠」製造，
    衛生署核准字號「衛署成製字第○一一八七五號」、「衛署
    成製字第○一一○六八號」及己失效之衛生署核准字號「內
    衛成製字第○○○七六三號」之印刷、估價單二紙及扣案如
    附表所示之物，為論述之依據。訊據被告乙○○堅詞否認有
    何上開犯行，辯稱：德和製藥廠本來即有行政院衛生署之核
    准字號，且「內衛成製字第○○○七六三號」字號已經核准
    延展使用期間至九十三年八月二十六日，並未失效等語。
四、經查：
(一)、按特許證，是有權機關發給特別許可之公文書，本件原判決
    認上訴人偽造行政院新聞局銘廣字第二０二六號、局錄影字
    第二一五九五號「追殺黑名單」錄影帶直標部分，係犯刑法
    第二百十二條偽造特許證或其相類之文書部分，經查該錄影
    帶直標僅記載「銘廣字第二０二六號、局錄影字第二一五九
    五號」字樣，並未記載製作之有權機關或製作之公務員，製
    作年月日，以及特許文書之內容，從其外表觀察，似僅旨在
    表明該錄影帶係合法授權之錄影帶而已，而非意在表彰行政
    院新聞局特許之文書，則是否認係特許證或其他相類之文書
    ，或依習慣或特約足以表明其用意證明之準文書，而更論其
    犯有刑法第二百十二條或第二百二十條及第二百十六條之罪
    責，自有疑義（最高法院八十三年度台上字第四二一八號判
    決參照）。
(二)、查上開扣案藥品之外包裝盒上，雖記載有「衛署成製字第○
    一一八七五號」、「衛署成製字第○一一○六八號」及「內
    衛成製字第○○○七六三號」之印刷，然並無其他有權製作
    機關、製作年月日及核准內容等事項之記載，徒憑該字號是
    否可得表彰其用意，而認係屬刑法上之文書，已有疑義。
(三)、又查行政院衛生署業已於九十年九月二十日、八十八年七月
    十二日分別核發德和製藥廠關於「德和還少丹丸」及「德和
    如意膏」之藥品許可證，且有效期限分別至九十二年八月二
    十六日、九十二年四月二十六日止，有行政院衛生署八十八
    年七月十二日核發之衛署成製字第○一一○六八號藥品許可
    證影本、行政院衛生署九十一年十月二十四日衛署藥字第○
    九一○○六五五五三號函影本各一份在卷足考（見臺南縣警
    察局新營分局第十二、十三頁），而「內衛成製字第○○○
    七六三號」許可證，自七十七年五月十二日核准使用，固於
    八十二年八月二十六日期屆，然復經於八十七年八月二十九
    日申請許可證有效日期展延，並於八十七年九月三十日申請
    辦理變更基準方及內衛字號換證，於九十一年二月五日核准
    變更為衛署成製字第Ｏ一一八七五號，有效日期至九十二年
    八月二十六日，九十二年十月一日又核准延至九十三年八月
    二十六日，此經本院向行政院衛生署函查結果，經該署以九
    十三年十二月十六日署授藥字第Ｚ○○○○○○○○○號函
    附卷可稽（本院上訴卷第七六、七七頁），依上所述，足證
    上開核准之字號確係有效存在，並非無效或不存在之字號。
    從而，被告乙○○以德和製藥廠之名義，於上開藥品之外包
    裝盒上，印刷上開許可證字號，因德和製藥廠原本即領有前
    開藥物許可證且仍在許可使用之有效期間，雖被告乙○○就
    前開有罪之部分，確係添加西藥成分，而屬偽藥乙節無誤，
    惟被告乙○○既係以合法經核准之許可證於包裝上印刷，充
    其量僅係藥事法第四十六條第一項所規定之行政處罰事由，
    尚難據此，即認被告乙○○有行使偽造公文書或特種文書之
    犯行（公訴人認係構成行使偽造公文書），至屬明顯。
五、綜上各情參互以觀，本案依調查所得證據，就此部分尚不足
    以證明被告乙○○確有公訴人所指偽造公文書、行使公文書
    之犯行。此外，復查無其他積極證據足資證明被告乙○○確
    有前揭犯行，揆諸首開法條規定及判例意旨，被告乙○○此
    部分之犯罪尚屬不能證明，然依公訴人於事實內所載意旨，
    就被告乙○○之部分，既認與前開論罪科刑部分，有方法、
    目的，行為、結果之牽連犯裁判上一罪之關係，是此部分爰
    不另為無罪之諭知，附此指明。
據上論結，應依刑事訴訟法第三百六十九條第一項前段、第三百
六十四條、第二百九十九條第一項前段；九十三年四月二十一日
修正前之藥事法第八十二條第一項、第八十三條第一項、第八十
八條；刑法第十一條前段、第二條第一項但書、第二十八條、第
三十八條第一項第二款；修正前刑法第五十五條、第五十六條，
判決如主文。
本案經檢察官曾銘芳到庭執行職務。
中    華    民    國    97    年    5     月    20    日
                  刑事第六庭    審判長法  官  蔡崇義
                                      法  官  杭起鶴
                                      法  官  曾文欣
以上正本證明與原本無異。
如不服本判決，應於收受本判決後十日內向本院提出上訴書狀。
其未敘述上訴理由者並得於提起上訴後十日內向本院補提理由書
狀（均須按他造當事人之人數附繕本）「切勿逕送上級法院」。
                                      書記官  李育儒
中    華    民    國    97    年    5     月    21    日
附錄法條：
藥事法第八十二條第一項：
製造或輸入偽藥或禁藥者，處七年以下有期徒刑，得併科新台幣
十五萬元以下罰金。
藥事法第八十三條第一項：
明知為偽藥或禁藥，而販賣、供應、調劑、運送、寄藏、牙保、
轉讓或意圖販賣而陳列者，處五年以下有期徒刑，得併科新台幣
十萬元以下罰金。
附表一：
┌──┬─────────┬─────┬────────────────┐
│編號│  物  品  名  稱  │  數  量  │         查獲時間及地點         │
├──┼─────────┼─────┼────────────────┤
│ １ │舒筋活血酸痛布    │  三  包  │九十一年六月二十七日晚上七時四十│
│    │                  │          │分許，在友聲參藥行內            │
├──┼─────────┼─────┼────────────────┤
│ ２ │久龍還少丹丸      │  六  盒  │同右                            │
├──┼─────────┼─────┼────────────────┤
│ ３ │久龍還少丹        │  三  箱  │九十二年一月九日下午三時三十分許│
│    │                  │          │，在德和製藥廠                  │
├──┼─────────┼─────┼────────────────┤
│ ４ │舒筋活血酸痛布包  │  一箱    │同右                            │
│    │裝袋              │          │                                │
├──┼─────────┼─────┼────────────────┤
│ ５ │舒筋活血酸痛布    │一百八十五│同右                            │
│    │（成品）          │箱        │                                │
├──┼─────────┼─────┼────────────────┤
│ ６ │還少丹丸(半成品)  │  九  袋  │同右                            │
├──┼─────────┼─────┼────────────────┤
│ ７ │不明藥丸          │  四  袋  │同右                            │
├──┼─────────┼─────┼────────────────┤
│ ８ │藥布機            │  一  台  │同右                            │
├──┼─────────┼─────┼────────────────┤
│ ９ │藥品攪拌機        │  一  台  │同右                            │
├──┼─────────┼─────┼────────────────┤
│ １０ │出貨單            │  十一本  │同右                            │
└──┴─────────┴─────┴────────────────┘
附表二：
┌──┬─────────┬─────┬────────────────┐
│編號│  物  品  名  稱  │  數  量  │         查獲時間及地點         │
├──┼─────────┼─────┼────────────────┤
│ １ │保腸健骨散        │  三  盒  │九十一年六月二十七日晚上七時四十│
│    │                  │          │分許，在友聲參藥行內            │
├──┼─────────┼─────┼────────────────┤
│ ２ │清血源獨活寄生湯  │  三  盒  │同右                            │
├──┼─────────┼─────┼────────────────┤
│ ３ │清血源獨活寄生丸  │  三  盒  │同右                            │
├──┼─────────┼─────┼────────────────┤
│ ４ │清肺散            │  三盒    │同右                            │
├──┼─────────┼─────┼────────────────┤
│ ５ │還少丹丸          │  三  盒  │同右                            │
├──┼─────────┼─────┼────────────────┤
│ ６ │酸痛藥布（半成品）│ 四十八箱 │九十二年一月九日下午三時三十分許│
│    │                  │          │，在德和製藥廠內                │
├──┼─────────┼─────┼────────────────┤
│ ７ │如意舒筋綠草藥布  │ 四十四箱 │同右                            │
├──┼─────────┼─────┼────────────────┤
│ ８ │力霸如意藥布      │ 二十八箱 │同右                            │
├──┼─────────┼─────┼────────────────┤
│ ９ │濟仁製藥廠委託代工│  二  袋  │同右                            │
│    │之藥丸            │          │                                │
├──┼─────────┼─────┼────────────────┤
│ １０ │中國化粧美容代工之│  五  袋  │同右                            │
│    │藥丸              │          │                                │
├──┼─────────┼─────┼────────────────┤
│  │久龍錠（成品）    │  一百盒  │九十二年一月九日下午三時三十分許│
│    │                  │          │，在昇暘貿易有限公司            │
├──┼─────────┼─────┼────────────────┤
│  │久龍錠（半成品）  │二萬三千二│同右                            │
│    │                  │百粒      │                                │
├──┼─────────┼─────┼────────────────┤
│  │久龍粉            │  十七瓶  │同右                            │
└──┴─────────┴─────┴────────────────┘


司法院資訊處製作；財團法人民間司法改革基金會備份。
